【裁判字號】    97,上更(一),57
【裁判日期】    990407
【裁判案由】    損害賠償
【裁判全文】
臺灣高等法院民事判決                97年度上更(一)字第57號
    上   訴   人  鉑鈾科技股份有限公司
    兼法定代理人  戊○○
    被  上訴  人  丙○○
    兼  上一  人
    訴訟  代理人  乙○○
    被  上 訴 人  丁○○
    上  一    人
    訴訟  代理人  甲○○
上列當事人間請求損害賠償事件，上訴人對於中華民國95 年6月
30日臺灣臺北地方法院95年度訴字第15號第一審判決提起上訴，
經最高法院發回更審，上訴人鉑鈾科技股份有限公司並為訴之追
加，本院於99年3月24日言詞辯論終結，判決如下：
    主  文
原判決除確定部分外，關於駁回上訴人戊○○下列第二項之訴及
其訴訟費用部分均廢棄。
被上訴人乙○○、丁○○應連帶給付上訴人戊○○新臺幣拾萬元
，及被上訴人乙○○自民國九十五年一月七日起、被上訴人丁○
○自民國九十五年一月六日起，均至清償日止按週年利率百分之
五計算之利息。
其餘上訴駁回。
上訴人鉑鈾科技股份有限公司追加之訴及假執行之聲請均駁回。
廢棄改判部分之第二審及發回前第三審訴訟費用，由被上訴人乙
○○、丁○○連帶負擔；駁回部分之第二審及發回前第三審訴訟
費用，由上訴人負擔。追加之訴訴訟費用，由上訴人鉑鈾科技股
份有限公司負擔。
    事實及理由
壹、程序部分
一、上訴人鉑鈾科技股份有限公司(下稱鉑鈾公司)於95年間經被
    上訴人乙○○聲請，經臺灣臺北地方法院於95年6 月26日以
    95年度司字第97號裁定解散；雖經上訴人鉑鈾公司提起抗告
    ，再經同法院於96年11月22日以95 年度抗字第568號裁定駁
    回抗告；上訴人鉑鈾公司不服提起再抗告，復經同法院於98
    年6 月23日以再抗告不合法駁回，上訴人鉑鈾公司不服，終
    經本院於98年8 月31日以98年度非抗字第86號裁定駁回抗告
    確定，有相關裁定可按（本院證物外放）。上訴人鉑鈾公司
    雖經裁定解散在案，惟上訴人於鉑鈾公司解散前之94年12月
    16日即提起本件訴訟，且解散之公司依公司法規定應行清算
    程序，於清算程序終結前，法人格尚未消滅，是上訴人鉑鈾
    公司仍有當事人能力。
二、按公司與董事間訴訟，除法律另有規定外，由監察人代表公
    司，股東會得另選代表公司為訴訟之人， 固為公司法第213
    條所明定。本件被上訴人乙○○、丁○○於起訴時原本為上
    訴人鉑鈾公司之董事，有公司商工登記資料可按（本院更(一)
    卷(一)第120頁）。惟 因本件當事人另尚有上訴人戊○○個人
    及非董事被上訴人丙○○，非有關公司與董事間訴訟；且上
    訴人鉑鈾公司於本審訴訟程序中， 於97年12月1日召開股東
    臨時會，另行選出董事戊○○、蔡晏誠、張博豐，監察人蔡
    恆雄，並經台北市政府於98年8 月18日核准登記在案，有股
    東臨時會議事錄、臺北市政府函件及商工登記資料可參（本
    院更(一)卷(一)第214頁，卷(二)第54、57-58頁）。雖被上訴人指
    摘：渠等未獲股東臨時會開會之通知，董事選任有問題云云
    ，核係指摘該次股東臨時會有召集程序不合法或其決議方法
    違反法令或章程情形，則依公司法第189條規定， 應循訴請
    法院撤銷決議之途徑為之，然迄今並無任何法院判決該次股
    東臨時會決議應予撤銷，是被上訴人乙○○及丁○○已非上
    訴人鉑鈾公司之董事， 故本件訴訟應無公司法第213條規定
    之適用，先予敘明。
貳、實體部分
一、上訴人主張：(一)上訴人鉑鈾公司之董事長為上訴人戊○○，
    未曾改選或補選，被上訴人乙○○竟勾結被上訴人丁○○、
    丙○○於92年8月6日共同偽造董事會決議錄，改選被上訴人
    乙○○為董事長，向臺北市政府申請為董事長變更登記。嗣
    上訴人鉑鈾公司提起民事訴訟及訴願，經法院判決確認「上
    開董事會決議無效」，並經臺北市政府撤銷核准「補選乙○
    ○為董事長之變更登記」。被上訴人乙○○明知為無召集權
    人，卻召集董事會並擔任主席改選自己為董事長，有故意不
    法侵害上訴人戊○○為鉑鈾公司董事長之經營權、代表權及
    召集股東會、董事會等權益，影響上訴人戊○○之名譽及信
    用，使上訴人戊○○精神上受有痛苦，被上訴人所為係共同
    侵權行為，爰請求被上訴人連帶賠償上訴人戊○○之精神損
    失40萬元。(二)被上訴人非法將上訴人鉑鈾公司研發之「聽診
    器之改良結構」、「電腦螢幕防電磁波罩」、「具高抓地力
    之塊體」、「磁波消能電路」等4項專利 之專利權登記在私
    人或被上訴人乙○○個人名下，或由第三人占有，其中「聽
    診器之改良結構」及「電腦螢幕防電磁波罩」兩項專利因未
    繳年費而遭撤銷，「具高抓地力之塊體」及「磁波消能電路
    」兩項專利權因未通過審核而不予專利，卻未重新送審，造
    成上訴人鉑鈾公司受有專利研發費用80萬元之損失。依侵權
    行為之法律關係，請求被上訴人連帶賠償上訴人戊○○40萬
    元、上訴人鉑鈾公司80萬元，及各加付法定遲延利息之判決
    【上訴人鉑鈾公司逾上開(二)之其餘請求（ 即5支電話拆機之
    營業損失15萬元及共同參展支出分擔費用損失18萬3,964 元
    本息部分），均經原審及本院前審駁回，再經最高法院駁回
    上訴確定】。
二、上訴人於本審聲明：(一)原判決除確定部分外廢棄。(二)上開廢
    棄部份，1.被上訴人應連帶給付上訴人戊○○40萬元及自起
    訴狀繕本送達翌日起算之法定遲延利息。2.被上訴人應連帶
    給付上訴人鉑鈾公司80萬元及自起訴狀繕本送達翌日起算之
    法定遲延利息。(三)追加部分：被上訴人應連帶給付上訴人鉑
    鈾公司52萬1,522元，及自97年8月16日起算之法定遲延利息
    。(四)願供擔保請准宣告假執行。
    上訴人鉑鈾公司主張：被上訴人篡奪上訴人鉑鈾公司之董事
    長期間，致上訴人鉑鈾公司受有下列損失：需另承租他處台
    北市○○○路○段1之1號7樓為辦公地點，致支出92年9 月15
    日至93年8月15日止（11個月）租金31萬9,000元；另上訴人
    鉑鈾公司原有辦公室台北市○○路○段10號12樓自92年8 月
    至12月份之租金16萬元、管理費1萬9,348元及搬遷費2萬3,1
    74元，總計52萬1,522元，爰 追加請求被上訴人連帶賠償上
    開金額本息云云。上訴人鉑鈾公司所為此部分追加，雖經被
    上訴人表示不同意，惟此追加部分核與其在原審主張之基礎
    事實同一（均係被上訴人為變更董事長登記期間之損害），
    則依民事訴訟法第446條第1項但 書、第255條第1項第2款規
    定，應予准許。
三、被上訴人聲明：(一)上訴及追加之訴駁回。(二)如受不利判決，
    願供擔保免為假執行。
    並以：(一)上訴人戊○○明知鉑鈾公司並未召開股東會，為便
    利辦理增資，竟製作不實會議紀錄及查核報告書，損害公眾
    及全體股東權利，被上訴人事出緊急而召開董事會改選董事
    長，因不了解公司法第204條規定，而未於7日前通知各董事
    及監察人，致該次董事會召集無效，並非被上訴人故意為侵
    權行為。(二)上訴人戊○○擔任鉑鈾公司董事長期間，自92年
    4月25日起即申辦停業，直到93年7月14日止，鉑鈾公司並未
    復業，有上訴人戊○○申辦鉑鈾公司暫停營業函及台北市商
    業管理處函文，並經台灣台北地方法院以95年度司字第97號
    裁定解散，應無任何營業損失。況92 年4月25日鉑鈾公司停
    業前，上訴人戊○○之妻吳金定已持上訴人鉑鈾公司簽發之
    本票向法院聲請本票裁定，並執確定裁定對鉑鈾公司進行強
    制執行，鉑鈾公司因而於92年9月18 日遭法院查封公司全部
    資產，人去樓空，何來營業損失？(三)上訴人戊○○濫行興訴
    數十件，已無名譽及信用可言，其並未受有任何精神上痛苦
    。(四)「聽診器之改良結構」及「電腦螢幕防電磁波罩」，前
    者登記為被上訴人乙○○所有，後者登記為被上訴人乙○○
    與訴外人劉國華所有，均係於上訴人鉑鈾公司在88年12月 6
    日成立前即已申請者，被上訴人乙○○僅係同意上訴人鉑鈾
    公司使用上開2 項專利權，以增加鉑鈾公司之競爭力，上訴
    人鉑鈾公司因而同意代為支付專利申請之費用及年費，被上
    訴人乙○○並未同意將專利權轉讓與上訴人鉑鈾公司。另「
    具高抓地力之塊體」及「磁波消能電路」之專利權所有人為
    上訴人鉑鈾公司，係當時上訴人戊○○以鉑鈾公司董事長主
    觀認定：該二項專利不具新穎性、不符合公司經營利益，且
    公司資金面臨缺陷，決定該二項專利不再重新改良送審。(五)
    於上訴人戊○○提出之80萬元費用單據，並非用於系爭4 項
    專利權之研發改良上。(六)上訴人鉑鈾公司早已停業，自無其
    於本審追加之原來及搬遷後辦公地點之租金、管理費及搬遷
    等費用支出之必要等語抗辯。
四、兩造不爭執之事實：
  (一)上訴人鉑鈾公司於88年12月6日核准設立，發行300萬股，上
    訴人戊○○及被上訴人3 人均為股東（戊○○持股75萬股，
    被上訴人乙○○持股118萬5,000股、丁○○持股4萬5,000股
    、丙○○持股9 萬股）。嗣於上訴人戊○○擔任鉑鈾公司董
    事長期間，申請自92年4月25日起至同年7月25日暫停營業，
    其後又申請自92 年7月26日至同年10月25日暫停營業，業經
    台北市商業管理處發函核准，有鉑鈾公司之公司基本資料查
    詢、股東名簿及台北市商業管理處函件足憑（本院上易卷第
    134 頁，本院更(一)卷(一)第36、105-106頁）。
  (二)上訴人鉑鈾公司之董事長原為上訴人戊○○，嗣由被上訴人
    乙○○、丁○○召開鉑鈾公司92年8月6日上午9 時之董事會
    ，由被上訴人乙○○擔任主席，被上訴人丙○○擔任紀錄，
    會中提議改選董事長經同意通過後，嗣決議改選董事長為被
    上訴人乙○○，並向臺北市政府為變更董事長登記，經臺北
    市政府於92年8月20日以府建商字第09217561710號函核准變
    更登記。其後，經上訴人戊○○提起確認上開董事會決議無
    效之訴，經臺灣臺北地方法院93 年度訴更(一)字第3號判決確
    認上開董事會決議無效，並由經濟部經訴字第 09306222020
    號訴願決定撤銷核准登記之處分，再經臺北市政府於93 年7
    月14日撤銷核准補選乙○○為董事長變更登記之行政處分，
    有92年8月6日董事會決議錄、臺灣臺北地方法院93年度訴更
    (一)字第3號判決、經濟部號訴願決定書及臺北市政府93年7月
    14日函可參（原審卷第8-17、21頁）。
  (三)上訴人鉑鈾公司由被上訴人乙○○、丁○○及訴外人邵子娥
    召集，通知於92年9 月10日上午10時召開鉑鈾公司之臨時股
    東會，亦經上訴人戊○○提起確認上開股東會之決議無效之
    訴，亦經臺灣臺北地方法院以93年度訴字第3063號判決確認
    上開股東會之決議無效在案，有上開民事判決在卷（本院更
    (一)卷(一)第30-33頁）。
  (四)「聽診器之改良結構」（申請案號0000000，獲得新型第173
    293 號專利）之專利權人為被上訴人乙○○，專利權申請日
    為87 年12月8日，專利權期間自90年5月16日至99年12月7日
    止；「電腦螢幕防電磁波罩」（申請案號0000000 ，獲得新
    型第180448號專利）之專利權人為被上訴人乙○○及訴外人
    劉國華，專利權申請日為88年10月15日，專利權期間自90年
    8月21日至100年10月14日止。上開2 項專利均經上訴人鉑鈾
    公司聲請假處分，嗣「聽診器之改良結構」專利權因未繳年
    費，自95年5 月16日起當然消滅，「電腦螢幕防電磁波罩」
    專利權自94年8月21 日起當然消滅，有專利證書、專利公報
    、經濟部智慧財產局（下稱智財局）96 年1月17日（96）智
    專一(一)13029字第09620042760 號函可參（原審卷第73-74、
    90-91頁，本院上易卷第83-84頁）。
  (五)「具高抓地力之塊體」（申請案號00000000）及「磁波消能
    電路」（申請案號00000000）等2 項研發由上訴人鉑鈾公司
    分別於90年12月28日、91年2月8日向智財局提出申請，惟未
    通過審核，分別於91年10月30 日、92年1月20日經審定不予
    專利，有智財局93年4月26日（93）智專一(一)14006字第0932
    0366190號函及96年1月17日（96）智專一(一)13029字第09620
    042760號函附卷（原審卷第107-108頁，本院上易卷第83-84
    頁）。
五、本件重要爭點在於：
  (一)上訴人主張：被上訴人違法召集92年8月6日董事會，共同偽
    造董事會決議錄，改選董事長為被上訴人乙○○，並申請為
    董事長變更登記，至台北市政府於93 年7月14日撤銷董事長
    變更登記前，為共同侵權行為，損害上訴人戊○○擔任董事
    長之經營權、召集權，致其受有名譽及信用之損害，有無理
    由？
  (二)於上開變更董事長期間，被上訴人是否有未將系爭4 項專利
    ，或未移轉登記予上訴人鉑鈾公司，或經不予專利後重新送
    審申請登記，致上訴人鉑鈾公司受有支出專利相關費用之財
    產上損害80萬元？
  (三)於上開變更董事長期間，上訴人鉑鈾公司是否另受有支出房
    屋租金、管理費及搬遷費共計52萬1,522元之損害？
六、上訴人主張：被上訴人違法召集92年8月6日董事會，共同偽
    造董事會決議錄，改選董事長為被上訴人乙○○，並申請為
    董事長變更登記，至台北市政府於93 年7月14日撤銷董事長
    變更登記前，為共同侵權行為，損害上訴人戊○○擔任董事
    長之經營權、召集權，致其受有名譽及信用之損害，有無理
    由？
  (一)查被上訴人乙○○、丁○○為上訴人鉑鈾公司之董事，為召
    集人，召開92年8 月6日上午9時鉑鈾公司董事會，亦將此召
    開董事會之事通知上訴人戊○○，此次董事會有董事乙○○
    、丁○○及邵子娥出席，並由被上訴人乙○○擔任主席，被
    上訴人丙○○擔任紀錄，會中被上訴人（主席）乙○○以：
    董事長戊○○以不實增資公司資產、盜賣發票製作假及公然
    毀謗等重大情事，討論改選董事長議案，經全體出席董事同
    意後，董事邵子娥提名被上訴人乙○○為新任董事長，再經
    全體出席董事同意通過，嗣臺北市政府於92年8月20日准許
    被上訴人乙○○為鉑鈾公司董事長之變更登記，其後於93年
    7 月14日經臺北市政府撤銷上開核准董事長變更登記，係因
    鉑鈾公司92年8月6日董事會由非董事長之被上訴人乙○○、
    丁○○2人所召集， 違反公司法第203條第1項前段規定；且
    未依公司法第204條規定於7日前通知董事及監察人，即該董
    事會之召集程序有違反公司法規定之情事，經法院判決確認
    該董事會決議無效等情，業據臺灣臺北地方法院93年度訴更
    (一)字第3號判決理由載述綦詳（ 原審卷第9-11頁），並有被
    上訴人乙○○、丁○○寄發予上訴人戊○○之通知可按（原
    審卷第106頁）。本 件被上訴人乙○○、丁○○並非鉑鈾公
    司之董事長，茲竟召集董事會，確有違反公司法之行為。
  (二)雖被上訴人乙○○、丁○○抗辯：因上訴人戊○○未實際召
    開股東會，竟製作不實會議紀錄及查該報告書，有損鉑鈾公
    司及全體股東權益，渠等因事出緊急而召集董事會，僅不諳
    公司法第204條未於召集前7日為會議之通知云云，並提出上
    訴人戊○○因製作不實股東臨時會決議及查核報告書，持向
    台北市政府建設局申請為公司變更登記，有行使偽造私文書
    、使公務員登記不實等罪嫌，已經檢察官提起公訴，並經刑
    事第一審判處有期徒刑陸月，業據提出臺灣臺北地方法院檢
    察署檢察官93年度偵字第959 、1189號起訴書可參（原審卷
    第30-34 頁）。然按董事會、股東會、監察人為股份有限公
    司之三大機關，以維持股份有限公司之正常營運，董事會為
    業務執行機關，董事會為董事集合而成之會議體，業務之執
    行須以決議方式決定，公司法第五章第四節對董事會之召集
    程序、決議方法均設有規定，不論上訴人戊○○是否有製作
    不實股東臨時會決議及查核報告書之行為，被上訴人乙○○
    、丁○○身為董事，均應遵循公司法董事會之相關規定，茲
    未予查明並遵循，逕自召集鉑鈾公司92年8月6日上午9時之
    董事會，則該2人確有過失違反公司法第203條第1項本文規
    定之不法行為。上訴人戊○○雖另主張：被上訴人3人共同
    偽造上開董事會決議錄云云，已經被上訴人否認，且均陳明
    ：確有召開該次董事會，董事會決議錄並無任何偽造在卷，
    上訴人戊○○對被上訴人提出偽造文書犯行之告訴，亦經臺
    灣臺北地方法院檢察署檢察官對被上訴人為不起訴處分（該
    署93年度偵字第958、986、1188、2207、2856、5282、6747
    、6748號），有該不起訴處分書可參（原審卷第44頁），則
    被上訴人丙○○擔任該次董事會紀錄，並依會議過程紀錄董
    事會之討論及決議內容，自無任何故意或過失之不法行為可
    言，上訴人戊○○復未提出其他積極證據證明，則上訴人戊
    ○○主張：被上訴人丙○○偽造該次董事會決議錄，亦應負
    共同侵權行為云云，顯乏實據。
  (三)按不法侵害他人之身體、健康、名譽、自由、信用、隱私、
    貞操，或不法侵害其他人格法益而情節重大者，被害人雖非
    財產上之損害，亦得請求賠償相當之金額，民法第195 條第
    1項規定甚明。查本件被上訴人乙○○、丁○○就召集92 年
    8月6日董事會，確有共同為不法行為，已如上述。上訴人戊
    ○○主張：其原擔任鉑鈾公司董事長，曾榮獲第一屆臺灣傑
    出企業發明家，畢業自台北商專，參加各種社團擔任職務，
    在社會上具有相當之身分地位，上開董事長變更登記侵害其
    名譽及信用，同業及外界對其產生質疑，使其精神受有相當
    痛苦乙節，業據提出臺灣傑出企業發明家證書、稅理師評鑑
    委員會委員聘書、光華國際獅子會理事當選證明書、工商經
    濟徵信學會常務監事、台北商專校友會名冊等件為憑（本院
    上易卷第33-38 頁）。審酌本件上訴人戊○○、訴外人王耀
    珠及被上訴人乙○○於91年3月4日書立「提供智慧財產權擔
    保同意書」，表明願意提供（系爭4個專利外）之8個專利權
    ，供作上訴人鉑鈾公司對外借款（由董事長戊○○為之）之
    擔保；嗣再於92年1月27日簽訂備忘書，被上訴人乙○○、
    丙○○同意擔任上訴人戊○○以鉑鈾公司董事長身分向外借
    款1,50 0萬元之連帶保證人，此有兩造均不爭執之同意書及
    備忘書在卷（本院更(一)卷(二)第210-211、212頁），可見上訴
    人鉑鈾公司因資金短缺，於91、92年間必須由上訴人戊○○
    以法定代理人身分向外借款籌措資金。而被上訴人乙○○、
    丁○○違法自行召集92年8月6日董事會，嗣向台北市政府為
    董事長變更登記獲准，至93年7 月14日始經台北市政府撤銷
    上開董事長變更登記，則上訴人戊○○其前以鉑鈾公司董事
    長身分於91、92年間向外籌措資金，自92年8 月6日至93年7
    月14日期間非因任期屆滿原因而突然喪失鉑鈾公司董事長身
    分，其經營公司之能力及貸借經濟之信用因而遭人質疑，社
    會上對於其名譽及信用之評價有所貶抑，足認上開董事長變
    更登記確使上訴人戊○○之名譽及信用受有損害。從而，上
    訴人戊○○依民法第195條第1項本文規定，請求被上訴人乙
    ○○、丁○○連帶賠償其非財產上之損害，洵屬有據。
  (四)經查：
    1.上訴人戊○○自台北商專畢業，曾當選第1 屆臺灣傑出企
      業發明家、擔任稅理師評鑑委員會委員、獅子會理事及工
      商經濟徵信學會常務監事，有證書及聘書可按（本院上易
      卷第30-36頁）。其93年至97年度所得依序為17萬2,043元
      、35萬4,635元、5萬6,721元、26萬7,354元、97年度所得
      為6萬3,578元，即每年平均所得為18萬2,866 元（元以下
      四捨五入，下同）；另名下財產有多筆不動產及投資總計
      5091萬9,910 元，有稅務電子閘門所得調件明細表可按（
      本院證物外放第45-100頁）。
    2.被上訴人乙○○係高中畢業，平日從事發明創作事務，曾
      獲得發明展金牌獎，業據其陳明在卷（本院更(一)卷(二)第75
      頁反面）；其財產有3輛汽車，93、94 年度之所得依序為
      10 萬12元、58萬9元，有稅務電子閘門所得調件明細表可
      按（本院證物外放第1-10頁）。另被上訴人丁○○係日本
      大學畢業，從事音樂工作，業據其陳明（本院更(一)卷(二)第
      75頁反面）；名下財產為怡合國際企業有限公司之投資20
      0萬元，93年至97年度所得依序為132萬2, 759元、 111萬
      7,397元、100萬5,075元、104萬605元、101萬7,230元，
      有稅務電子閘門所得調件明細表可按（本院證物外放第31
      -44頁），據以計算每年平均所得為110萬613元。
    3.另上訴人戊○○擔任鉑鈾公司董事長期間，以鉑鈾公司內
      部糾紛無法營業為由，於92年4 月15日具狀申請停業經台
      北市商業管理處核准：鉑鈾公司自92年4月25日至同年7月
      25 日，92年7月26日至同年10月25日暫停營業，有上訴人
      戊○○申請函及台北市商業管理處函件足憑（本院更(一)卷
      (一)第105-106、136頁），則上訴人戊○○於其自陳之92年
      4 月15日至同年10月25日鉑鈾公司停業期間，實際上不會
      行使董事長職權。
    4.本院綜合斟酌上訴人戊○○、被上訴人乙○○及丁○○兩
      造之上開身分、學歷、地位及經濟資力，另上開事長變更
      登記期間（92年8月20日至93年7月14日止，期間為10個月
      又24天），扣除由上訴人戊○○申請鉑鈾公司自行停業之
      92年8月20日至10月25日（2個月又5天）期 間實際上不會
      行使董事長職權等一切因素，因認上訴人戊○○得請求被
      上訴人乙○○、丁○○連帶賠償之慰撫金以10萬元為妥適
      。是其訴請被上訴人乙○○、丁○○連帶給付10萬元，及
      自原審起訴狀繕本送達被上訴人乙○○之翌日即95年1月7
      日起，送達被上訴人丁○○之翌日即95年1月6日起，均至
      清償日止之法定遲延利息；上訴人戊○○逾上開金額及對
      被上訴人丙○○之請求，則屬無據，應予駁回。
七、於上開變更董事長期間，被上訴人是否有未將系爭4 項專利
    或未移轉登記予上訴人鉑鈾公司，或經不予專利後重新送審
    申請登記，致上訴人鉑鈾公司受有支出系爭4 項專利相關費
    用之損害80萬元？
  (一)就「聽診器之改良結構」及「電腦螢幕防電磁波罩」之專利
    權而言：
    1.查「聽診器之改良結構」（申請案號0000000 ，獲得新型
      第173293號專利）之專利權人為被上訴人乙○○，專利權
      申請日為87年12月8日，專利權期間自90年5月16日至99年
      12月7日止；另「電腦螢幕防電磁波罩」（申請案號00000
      00，獲得新型第180448號專利）之專利權人為被上訴人乙
      ○○及訴外人劉國華，專利權申請日為88年10月15日，專
      利權期間自90年8月21日至100年10月14日止，詳如前陳。
      即知上開2專利權之申請日87年12月8日、88年10月15日，
      而上訴人鉑鈾公司係設立於88年12月6日，足見上開2專利
      權係在鉑鈾公司設立前即已研發完成，並非被上訴人乙○
      ○在鉑鈾公司設立後為受雇人期間所研發完成者，自無專
      利法第7條第1項「受雇人於職務上所完成之新型，其專利
      申請權及專利權屬於僱用人」之適用灼然。
    2.上訴人雖主張：上訴人鉑鈾公司支付上開2 專利權之申請
      費共計2萬元、「電腦螢幕防電磁波罩」之領照及第1年年
      費7,000元，並支付聚信國際專利商業事務所（ 下稱聚信
      事務所）之處理費10,500元，被 上訴人乙○○同意將此2
      項專利權轉讓予上訴人鉑鈾公司云云，固據提出鉑鈾公司
      之7,000元轉帳傳 票、10,500元支票、付款憑單、轉帳傳
      票及聚信事務所之 請款單等件為證（本院上易卷第66-67
      、9 5-97頁）。被上訴人乙○○不爭執上開證據之真正，
      惟辯稱：其 否認同意將上開2項專利權轉讓予上訴人鉑鈾
      公司，係至91年3 月18日始同意授權上訴人鉑鈾公司使用
      上開2項專利權， 上訴人鉑鈾公司因而同意支付專利權申
      請費、領照費及第1年年費及處理費在卷（原審卷第104頁
      ，本院更(一)卷(二)第77頁 正反面）。就此2項並非上訴人鉑
      鈾公司研發完成之專利權，被上訴人乙○○是否同意轉讓
      登記予上訴人鉑鈾公司？ 上訴人雖提出92年1月27日備忘
      書為憑（本院更(一)卷(二)第79頁），查該備忘書固有記載「
      茲鉑鈾公司代表人戊○○董事長已依約定八張專利證書之
      專利人過戶轉讓完成至財團指定之戊○○名下，作為向財
      團質借壹仟伍佰萬元借款清償之標的物」等字，有被上訴
      人提出91年3月4日之「提供智慧財產擔保同意書」可參（
      本院更(一)卷(二)第210-211頁），可知92年1月27日備忘書所
      載之「八張專利證書」， 係指我國新型專利4項：道路反
      光塊體、警報聯防系統、防電碰波皮套、防電磁波天線套
      ，另大陸地區專利2項： 電磁波隔離裝置、道路反光塊體
      ，德國專利：防磁皮套，日本專利：大哥大附護套，並不
      包含本件之「聽診器之改良結構」及「電腦螢幕防電磁波
      罩」此2項專利權在內，此亦為上訴人所不爭執（ 本院更
      (一)卷(二)第133頁反面）。是 故，上訴人鉑鈾公司執上開備
      忘書主張被上訴人乙○○同意轉讓此2項 專利權予伊乙節
      ，已非可採。況且， 此2項專利權嗣後係因上訴人鉑鈾公
      司於92年間聲請假處分獲准，其後均因債權人鉑鈾公司未
      繳納年費致當然消滅，亦有經濟部智財局96年1月17日(96
      )智專一(一)13029字第09620042760號函足憑(本院上易卷
      第83頁)。 則上訴人鉑鈾公司主張：係被上訴人利用上開
      董事長變更登記期間， 未將此2項專利權轉讓予鉑鈾公司
      ，致鉑鈾公司受有財產上損害，亦無足取。
    (二)就「具高抓地力之塊體」及「磁波消能電路」2 項專利而
      言：
      1.查「具高抓地力之塊體」係由上訴人鉑鈾公司所研發，
        並於90年12月28日向智財局提出申請，惟於91年10月30
        日經審定不予專利；另「磁波消能電路」亦由上訴人鉑
        鈾公司所研發，並於91年2月8日向智財局提出申請，惟
        於92年1月20日亦經審定不予專利，已如前陳，則此2項
        研發並無專利權登記於被上訴人名下之情事，亦無專利
        權移轉登記於上訴人鉑鈾公司名下之可能。
      2.又上開2項研發分別經91年10月30日、92年1月20日經審
        定不予專利後，上訴人鉑鈾公司研發部門並未再重新送
        審申請登記，係因乙○○口頭請示後，經當時董事長即
        上訴人戊○○表示沒有經費不再申請，業據被上訴人乙
        ○○陳明在卷（本院更(一)卷(二)第133頁）， 雖為上訴人
        戊○○所否認（本院更(一)卷(二)第133頁反面）。 惟參前
        述上訴人戊○○、訴外人王耀珠及被上訴人乙○○於91
        年3月4日即書立「提供智慧財產權擔保同意書」，表明
        願意提供（系爭4個專利外）8個專利權，供作上訴人鉑
        鈾公司對外借款1,500萬元之擔保；再於92年1月27日簽
        訂備忘書，表明被上訴人乙○○、丙○○同意擔任鉑鈾
        公司向外借款1,500萬元之連帶保證人，有同意書及備
        忘書可按（本院更(一)卷(二)第210-211、212頁），可見上
        訴人鉑鈾公司於91年3月至92年1月間均有資金短缺，必
        須以專利權供作擔保方式向外借款籌措資金，欠缺之資
        金高達1,500萬元之情。上 訴人戊○○雖謂：自被上訴
        人乙○○及丙○○書立92年1月27日 備忘書，表示感謝
        伊對鉑鈾公司之支持，可見1,500萬 元款項已借到云云
        。 然參債權人吳金定持有上訴人鉑鈾公司簽發之面額4
        萬5,000元、20萬元，到期日分別為92年3月25日、92年
        3月31日之本票2紙，以到期提示未獲付款為由，於92年
        4月 間聲請法院准許本票強制執行裁定獲准，其後再於
        92年9月5日以上開確定本票裁定對上訴人鉑鈾公司聲請
        強制執行（ 臺灣臺北地方法院92年度執字第31267號）
        ，有本票裁定附於上開強制執行卷內，業經本院調取該
        卷宗查閱明確。是上訴人鉑鈾公司就上開小額本票於92
        年3月間尚無法支付，則上訴人戊○○所陳：92年1月27
        日書立備忘 書時已借得1,500萬元資金乙節，顯與事實
        不符，而不可採。輔斟酌：備忘書中提及之還款承諾，
        係以防電磁波皮套技術授權與貨品買賣、印表機噴寫頭
        清潔裝置銷 售、突起路標台灣市場及大陸市場等4種生
        財盈餘，以 供償還借款債務（本院更(一)卷(二)第212頁）
        ，根本未提及本件之「具高抓地力之塊體」及「磁波消
        能電路」之2項專利，亦見此2項專利是否具有經濟價值
        ，尚有疑問。而上訴人鉑鈾公司當時資金短缺，當以發
        展及產製可供銷售市場之專利商品，以即時取得資金或
        清償借款，方為常情。再遍觀上訴人鉑鈾公司主張其所
        受損害80萬元提出之全部證據（本院上易卷第66-70、9
        5-129頁），其上均無記載係有關此2項專利之物品，上
        訴人復始終 無法說明（本院更(一)卷(二)第219頁）。綜上
        因認被上訴人乙○○所辯：因鉑鈾公司資金短缺，沒有
        經費研發此2項專利之情，應屬實在。
      3.如上所云，此2 項專利經不予審定後，係因公司財務困
        難，資金短缺，而未再予研發改良，重新送審申請登記
        ，與上開董事長變更登記間並無因果關係。
    (三)承上開說明，就「聽診器之改良結構」及「電腦螢幕防電
      磁波罩」之專利權人為被上訴人乙○○、乙○○及訴外人
      劉國華，係上訴人鉑鈾公司設立前即已研發完成者，上訴
      人鉑鈾公司並未舉證證明上開專利權人同意將專利權移轉
      登記予伊，則上開2 項專利權未移轉登記予上訴人鉑鈾公
      司，與上開董事長變更登記期間92年8月20日至93年7月14
      日乙節無關。另就「具高抓地力之塊體」及「磁波消能電
      路」2項專利，於91年10月30日、92年1月20日分別經不予
      審定後，係因上訴人鉑鈾公司資金短缺，致未再改良重新
      送審申請登記，亦與上開董事長變更登記之情無因果關係
      。從而，上訴人鉑鈾公司主張被上訴人為董事長變更登記
      ，未將系爭4 項專利或未移轉登記予伊，或未重新送審申
      請登記，進而主張受有財產上損害80萬元云云，洵屬無據
      ，應予駁回。
八、於上開變更董事長期間，上訴人鉑鈾公司是否另受有支出房
    屋租金、管理費及搬遷費共計52萬1,522元之損害？
  (一)上訴人鉑鈾公司主張：被上訴人篡奪上訴人鉑鈾公司之董事
    長期間，致上訴人鉑鈾公司受有下列損失：需另承租他處即
    台北市○○○路○段1之1號7樓為辦公室，致支出92 年9月15
    日至93年8月15日止（11個月）租金31萬9,000元；鉑鈾公司
    原有辦公室台北市○○路○段10號12 樓自92年8月至12月份
    之租金16萬元、管理費1萬9,348元，及搬遷費2萬3,174元，
    總計52萬1,522 元，被上訴人亦應連帶賠償云云，已為被上
    訴人所執詞否認。
  (二)經查：上訴人戊○○擔任鉑鈾公司董事長期間，即申請鉑鈾
    公司自92 年4月25日至同年7月25日，92年7月26日至同年10
    月25日止暫停營業，已如前述，上訴人鉑鈾公司事務所原設
    於台北市○○路○段10號12樓，有公司商工登記資料可稽（
    本院更(一)卷(一)第13頁），嗣即他遷，台北市商業管理處亦認
    定鉑鈾公司有歇業他遷不明情事，依公司法第10條 第2項規
    定命令解散，有台北市商業管理處94年10月18日北市商二字
    第09434903900號函足憑（本院更(一)卷(一)第107-108頁）。又
    上訴人鉑鈾公司之債權人吳金定（上訴人戊○○之妻）於92
    年9月5日執確定之本票執行裁定，對上訴人鉑鈾公司聲請強
    制執行（ 臺灣臺北地方法院92年度執字第31267號），嗣於
    92年9月18日將上訴人鉑鈾公司台北市○○路○段10號12樓內
    全部動產予以查封，交由債權人保管，其後經王耀珠以其為
    其中5項物品：總經理室辦公桌椅、總經理室水彩 字畫、總
    經理室心經字框、總經理室擺設─蟾蜍、木匾額之所有權人
    為由，提起第三人異議之訴，業經臺灣臺北地方法院93年度
    簡上字第444號判決諭知：該法院92年度執字第31267號就上
    開5項物品之強制執行程序應予撤銷確定在案，最 終上訴人
    鉑鈾公司在台北市○○路○段10號12樓內除上開5項及乙○○
    於92年10月9日辦理拆機之5支電話外之其餘動產，均於93年
    12月20日遭拍賣，經債權人吳金定以底價承受，業據本院調
    取該強制執行卷宗查閱明確（影印卷宗外放）。復經本院向
    財政部臺北市國稅局松山分局查明據覆：鉑鈾公司自92年10
    月26日至93年7月14日止並無任何繳納營利事業所 得稅及營
    業稅之紀錄，有上開分局98年12月30日財北國稅松山營所字
    第0980032080號函可稽（本院更(一)卷(二)第100頁）。 且被上
    訴人乙○○於95年度聲請鉑鈾公司解散事件（臺灣臺北地方
    法院95年度司字第97號），法院曾函請台北市商業管理處至
    鉑鈾公司登記之事務所台北市○○路○段10號12樓稽 查，該
    址已成為鑫鑫理財顧問股份有限公司之辦公室，該公司人員
    並稱已於該址2年餘，鉑鈾公司實際已無在該址營業等情，
    有台北市商業管理處95年3月13日函附稽查紀錄及現 場照片
    可按，業據臺灣臺北地方法院95年度抗字第568號裁 定載述
    綦詳（本院證物外放）。綜合上開證據，可見：上訴人鉑鈾
    公司自92年4月25日自行停業至同年10月25日止；又 因鉑鈾
    公司在台北市○○路○段10號12樓事務所內之全部動 產於92
    年9月18日均遭債權人吳金定查封，由債權人保管， 嗣並他
    遷不明，公司實際上無法為任何營業行為。
  (三)上訴人戊○○雖主張：其以鉑鈾公司法定代理人身分，自92
    年9月15日起至93年8月15日止承租台北市○○○路○段1-1號
    7樓房屋，供作上訴人鉑鈾公司之辦公室，每月租金2萬9,00
    0元，共計支出租金31萬9,000元，且為搬遷至新辦公室，而
    支出搬遷費2萬3,174 元；另原先台北市○○路○段10號12樓
    之辦公室，亦支出92年8月2日至12月1日之每月租金4萬元、
    4個月共計16萬元租金及管理費1萬9,348元，總計52萬1,522
    元等情，固據提出新辦公室之付款憑單及房屋租賃契約書、
    原先辦公室之房屋租賃契約書、費用收據通知單及搬家契約
    書等件為憑（本院更(一)卷第190-203 頁）。惟如上所云，上
    訴人鉑鈾公司自92年4月25日起至93年7月14日止，均無為任
    何營業行為，且他遷不明已難認上訴人鉑鈾公司有支付原先
    辦公室之租金及管理費之必要。又新辦公室之台北市○○○
    路○ 段1-1號7樓大門外係張貼「德金科技有限公司籌備處」
    之招牌，並非鉑鈾公司，亦據被上訴人提出現場照片足憑（
    本院更(一)卷(二)第244-245頁），為上訴人所不爭執（本院更
    (一)卷(二)第218頁反面、第258頁），加以前開所述鉑鈾公司並
    無繳納任何營利事業所得稅及營業稅之情事，益認鉑鈾公司
    並無搬遷至新辦公室及支出搬遷費之必要，新辦公室並非係
    上訴人鉑鈾公司執行業務所需而承租者。從而，上訴人鉑鈾
    公司主張：因有上開董事長變更登記，致其受有支出總計52
    萬1,522元之損害，請求被上訴人連帶賠償本息乙節， 洵屬
    無據，不應准許。
九、綜上所述，上訴人戊○○依侵權行為之法律關係，請求被上
    訴人乙○○、丁○○連帶給付10萬元，及自原審起訴狀繕本
    送達被上訴人乙○○翌日即95年1月7日起，送達被上訴人丁
    ○○翌日即95年1月6日起，均至清償日止按年息5%計算之遲
    延利息範圍內，為有理由，應予准許；上訴人戊○○其餘請
    求及鉑鈾公司請求被上訴人連帶給付80萬元本息等節，則為
    無理由，應予駁回。原審就上開應准許部分為上訴人戊○○
    敗訴之判決，尚有未洽，上訴人戊○○提起上訴，指摘原判
    決此部分不當，為有理由，爰由本院廢棄改判如主文第二項
    所示。就上開不應准許部分，原審駁回上訴人之請求，尚無
    不合，上訴人仍執陳詞，求予廢棄改判，為無理由，應予駁
    回。另上訴人鉑鈾公司於本審所為追加請求52萬1,522 元本
    息部分，亦屬無據，其假執行之聲請亦併予駁回。
    本判決命被上訴人乙○○、丁○○所為給付部分，未逾 150
    萬元，本審判決後即行確定，無再依兩造聲請定准免假執行
    之必要。
十、上訴人鉑鈾公司聲請本院訊問證人楊又臻、李家綺，以資證
    明鉑鈾公司其後搬至新辦公室之事實（本院更(一)卷(二)第254-
    255頁），惟此部分已經本院綜合斟酌各項證據認定鉑鈾 公
    司並無營業行為（詳如八(二)所述），而無搬遷至新辦公司之
    必要，是本院並無傳訊上開2位證人之必要，併此敘明。
十一、據上論結：本件上訴人戊○○之上訴為一部有理由，一部
      無理由，上訴人鉑鈾公司之上訴及追加之訴均為無理由，
      依 民事訴訟法第449條第1項、第450條、第78條、第79條
      、第85條第1項本文、第2項，判決如主文。
中    華    民    國    99    年    4     月     7    日
                  民事第一庭
                      審判長法  官  張耀彩
                            法  官  盧彥如
                            法  官  林金吾
正本係照原本作成。
如不服本判決，應於收受送達後20日內向本院提出上訴書狀，其
未表明上訴理由者，應於提出上訴後20日內向本院補提理由書狀
（均須按他造當事人之人數附繕本）上訴時應提出委任律師或具
有律師資格之人之委任狀；委任有律師資格者，另應附具律師資
格證書及釋明委任人與受任人有民事訴訟法第466條之1第1項但
書或第2項（詳附註）所定關係之釋明文書影本。
中    華    民    國    99    年    4     月    7     日
                            書記官  張淑芳
附註：
民事訴訟法第466條之1（第1項、第2項）：
對於第二審判決上訴，上訴人應委任律師為訴訟代理人。但上訴
人或其他法定代理人具有律師資格者，不在此限。
上訴人之配偶、三親等內之血親、二親等內之姻親，或上訴人為
法人、中央或地方機關時，其所屬專任人員具有律師資格並經法
院認為適當者，亦得為第三審訴訟代理人。

司法院資訊處製作；財團法人民間司法改革基金會備份。
